【裁判字號】    99,簡上,64
【裁判日期】    990910
【裁判案由】    塗銷抵押權設定登記
【裁判全文】
臺灣高雄地方法院民事裁定              99年度簡上字第64號
聲  請  人  台灣汎生製藥廠股份有限公司
即被上訴人
法定代理人  丁○○
即重整人
            詹進義
            洪耀臨
訴訟代理人  丙○○
相  對  人  乙○○
即  參加人
上列聲請人就其與上訴人甲○○間塗銷抵押權設定登記事件，聲
請駁回相對人參加訴訟之聲請，本院裁定如下：
    主  文
聲請駁回。
聲請程序費用由聲請人負擔。
    理  由
一、聲請意旨略以：上訴人甲○○明知聲請人於民國89年遭受地
    下錢莊重利剝削情事，且係由相對人介紹黑道人物即第三人
    曾建國出面處理，相對人並自曾建國取得聲請人簽發予地下
    錢莊支付重利利息之支票及含上訴人甲○○簽發而質押於聲
    請人處之支票，故上訴人甲○○始與聲請人乃訂定協議書以
    協議貨款事宜；另相對人亦明知聲請人被地下錢莊重利剝削
    情事，而其取自地下錢莊重利利息所得之支票，依法不得行
    使票據權利，竟以新臺幣（下同）3 萬元代價將聲請人所簽
    發之系爭票號KM 0000000、面額20萬元之支票（下稱系爭支
    票）交予上訴人甲○○，進而由上訴人甲○○持之向聲請人
    要求抵銷貨款；然相對人既能以系爭支票換取3 萬元之代價
    在先，則其利益已獲滿足，另上訴人甲○○請求以該系爭支
    票抵償聲請人之貨款，與相對人為防護其利益無涉；再據上
    訴人甲○○陳稱其已以135 萬元對價自相對人處取回原由其
    預先簽發之9 紙支票而主張抵銷貨款，倘上訴人甲○○勝訴
    ，相對人並無免受不利益情形存在，倘上訴人敗訴，則亦係
    因上訴人甲○○違反與聲請人之協議書約定應以經提示回籠
    支票影本行使權利之結果，則上訴人甲○○對相對人亦無抗
    辯之餘地，並無致相對人有直接或間接影響不利益之情形存
    在，自無准其訴訟參加之理由，爰聲請駁回其參加等語。
二、按就兩造之訴訟有法律上利害關係之第三人，為輔助一造起
    見，於該訴訟繫屬中，得為參加。民事訴訟法第58條第1 項
    定有明文。又按第三人為輔助一造起見而參加於訴訟，須就
    兩造之訴訟有法律上利害關係者始得為之，若僅有事實上之
    利害關係，則不得為參加，最高法院亦著有23年抗字第1259
    號判例可資參照。是以所謂法律上之利害關係，係指第三人
    私法上之法律關係，因當事人一造敗訴，依其判決之內容，
    將致直接或間接之不利益，若該當事人勝訴，則可免受不利
    益者而言，且不問其敗訴判決之內容為主文之諭示或理由之
    判斷，只須其有致該第三人受不利益之影響者，均應認其有
    輔助參加訴訟之利益而涵攝在內，以避免裁判歧異及紛爭擴
    大或顯在化。
三、經查，上訴人甲○○有向聲請人購買藥品，並為此而預先簽
    發之遠期支票12張，及就所有高雄縣美濃鎮○○段2868 之
    0001地號土地（下稱系爭土地）設定系爭抵押權予聲請人，
    以供購買藥品貨款支付之擔保，又聲請人並將上開支票其中
    9 紙支票轉讓地下錢莊清償債務，為聲請人於原審所不爭執
    ，並有土地登記謄本附卷可稽，堪以認定。而上訴人甲○○
    即以其以3 萬元受讓之系爭支票，並以相對人轉讓取得之9
    紙支票，而於原審主張以諸支票抵銷聲請人之貨款債權，訴
    請確認聲請人對其之117,747 元貨款債權不存在，聲請人應
    將系爭抵押權之設定登記塗銷等語，惟經原審駁回其訴。而
    相對人乃就本件上訴人甲○○之上訴以有輔助其訴訟之必要
    而聲請訴訟參加，惟聲請人則以前詞認無准其訴訟參加之理
    由，請求駁回其訴訟參加云云。本院審酌聲請人既抗辯系爭
    支票係由上訴人甲○○及相對人以惡意或無對價關係而取得
    ，又上訴人甲○○就上開9 紙支票應依上訴人與聲請人間之
    協議書之約定而為履行債權債務，不得持以抵銷系爭貨款等
    語，果若聲請人抗辯屬實，上訴人甲○○將無從以系爭支票
    及上開9 紙支票抵償系爭貨款，則上訴人甲○○亦必將轉向
    相對人以行使其票據上之權利而為救濟，自將影響相對人之
    權益，是本訴訟判決之勝敗，顯對於相對人有直接或間接影
    響之不利益，揆諸前開說明，相對人於本件訴訟即具有法律
    上之利害關係，非僅事實上之利害關係而已，聲請人抗辯本
    件訴訟結果與相對人之防護利益無涉云云尚屬無據。從而，
    相對人聲請參加本件訴訟並無不合，聲請人聲請駁回其參加
    ，尚難准許。
四、依民事訴訟法第95條、第78條，裁定如主文。
中    華    民    國    99    年    9     月    10    日
                  民事第四庭  審判長法  官  黃宏欽
                                    法  官  楊淑儀
                                    法  官  楊淑珍
以上正本係照原本作成。
如不服本裁定，應於送達後10日內，向本院提出抗告狀。
中    華    民    國    99    年    9     月    10     日
                                    書記官  吳良美

司法院資訊處製作；財團法人民間司法改革基金會備份。
